【裁判字號】    92,台上,1830
【裁判日期】    920828
【裁判案由】    國家賠償（損害賠償）
【裁判全文】
最高法院民事判決                              九十二年度台上字第一八三○號
    上  訴  人  台中縣政府
    法定代理人  黃 仲 生
    訴訟代理人  黃 文 崇律師
    上  訴  人  丙 ○ ○︵即廣宥土木包工業︶
    被 上訴 人  甲 ○ ○
                乙○○○
右當事人間請求國家賠償︵損害賠償︶事件，上訴人對於中華民國九十年十一月二十
七日台灣高等法院台中分院第二審判決︵八十九年度上國字第四號︶，提起上訴，本
院判決如左：
    主  文
原判決駁回上訴人就扶養費之上訴及該訴訟費用部分廢棄，發回台灣高等法院台中分
院。
其他上訴駁回。
第三審訴訟費用，關於駁回其他上訴部分，由上訴人連帶負擔。
    理  由
查本件上訴人台中縣政府之法定代理人雖於原審宣示判決後尚未提出上訴前之民國九
十年十二月六日變更為黃仲生，但上訴人在原審委任黃文崇律師為訴訟代理人，並受
有得提起上訴之特別委任，其於同年十二月十三日提起上訴，故本件訴訟停止之事由
視為發生在上訴本院之後，玆據黃仲生具狀聲明承受訴訟，經核並無不合。又上訴人
台中縣政府因連帶債務受敗訴之判決，以非基於其個人關係之抗辯，提起上訴，為有
理由，其訢訟標的對於共同訴訟人丙○○即屬必須合一確定，依民事訴訟法第五十六
條第一項第一款規定，台中縣政府之上訴效力及於未提起上訴之丙○○，爰併列之為
上訴人，合先說明。
次查，本件被上訴人主張：上訴人台中縣政府承作台中縣大雅鄉○○路拓寬工程︵二
Ｋ＋九○三∣二Ｋ＋九八三︶，該工程中正路至花眉巷前之路段已施工完成，惟中正
路至花眉巷後之路段，係由台中縣政府於八十六年六月間交由上訴人丙○○即廣宥土
木包工業施作，而該路段上有第一審共同被告台灣電力股份有限公司台中營業處所︵
下稱台電公司台中營業所︶設置三支電線桿。詎上訴人未設置任何警示標誌，致被上
訴人甲○○、乙○○○之次子即被害人陳文廣於八十六年九月十九日凌晨二時二十分
許，駕駛車牌號碼ＫＣＩ∣三三九重型機車，沿台中縣大雅鄉○○路，往台中縣社口
鄉方向行駛，途經上開路段，雖閃避前二支電線桿，但仍不幸撞及第三支電線桿，當
場死亡。丙○○承攬該路段拓寬工程，未設置警告標誌，台中縣政府任施工單位漫不
設防，均屬本件損害發生之原因。被上訴人為被害人之父、母，自得依民法第一百八
十五條第一項之規定，請求上訴人連帶賠償所受之損害，計甲○○為被害人支出殯葬
費新台幣︵下同︶二十萬元、扶養費之損害一百二十四萬八千九百五十六元、精神慰
藉金一百萬元，共計二百四十四萬八千九百五十六元︵於第一審僅請求二百四十四萬
八千九百四十元︶；乙○○○扶養費之損害一百三十六萬四千三百六十八元、精神慰
藉金一百萬元，共計二百三十六萬四千三百六十八元等情，求為命上訴人連帶如數給
付，並加付自訴狀繕本送達翌日起算之法定遲延利息之判決︵第一審判命上訴人依序
連帶給付甲○○、乙○○○一百零一萬一千二百九十一元、九十一萬二千六百一十八
元及台中縣政府自八十七年八月二十九日起算，丙○○自八十七年十月二十二日起算
之法定遲延利息，並駁回被上訴人其餘之請求。兩造各就其敗訴部分聲明不服，提起
上訴第二審。甲○○、乙○○○於原審就扶養費部分，依序減縮為八十九萬三千八百
四十元、一百一十四萬九千四百零三元。原審將第一審所命上訴人連帶給付甲○○金
額超過九十四萬二千二百二十八元本息部分判決廢棄，改判駁回甲○○該部分在第一
審之訴，並將第一審所為駁回乙○○○請求上訴人連帶給付五萬四千六百一十三元本
息部分判決廢棄，改判上訴人再連帶給付乙○○○五萬四千六百一十三元本息，暨維
持第一審所為命上訴人依序連帶給付甲○○、乙○○○九十四萬二千二百二十八元本
息、九十一萬二千六百一十八元本息之判決，駁回上訴人其餘之上訴；並駁回甲○○
之上訴及乙○○○其餘之上訴。被上訴人就其敗訴部分未聲明上訴，而上訴人就其敗
訴部分，提起第三審上訴。被上訴人另請求台電公司台中營業所部分，經原審為其敗
訴判決，未據其聲明不服，已告確定︶。
上訴人台中縣政府則以：肇事路段上電線桿屬台電公司台中營業處之用電設施，伊已
於八十六年七月十六日函請該處配合遷移，經該處於同年月三十一日通知認證在案，
縱肇致本件事故，應由該處負責。肇事地點前後約二、三十公尺，不但另有電線桿，
且系爭電線桿前亦屬拓寬中凹凸不平之路面，而被害人直線前行，依理應無撞及電線
桿之可能，該電桿並無遭撞擊之痕跡，所謂撞及電桿死亡，應非事實，縱係撞及電線
桿，被害人亦與有過失。被上訴人均能維持生活，不得請求扶養費，其精神慰籍金之
請求，亦屬過高；上訴人丙○○亦以：在台電公司台中營業處之電線桿尚未遷移之前
，伊無法施作舖設柏油，並非在工程進行中，依道路交通安全規則第一百四十三條規
定，伊無設置警告標誌之義務。被害人係沿電線桿左側之柏油路面而行，與伊施工位
於電線桿右側之拓寬路面無涉，縱使伊當時設有警告標誌，亦無法避免被害人撞及電
線桿而死亡，被害人之死亡與伊是否設置警告標誌二者間，並無相當因果關係各等語
，資為抗辯。
原審以：被上訴人主張被害人於右揭時、地駕車撞及電線桿，當場死亡之事實，業據
其提出台中縣警察局道路交通事故調查表、台灣台中地方法院檢察署︵下稱台中地檢
署︶相驗屍體證明書均影本各一份可證，並經調閱台中地檢署八十六年度相字第一二
九六號相驗卷查核無訛，復經證人即承辦警員蔡國雄於第一審證述明確，且參以蔡國
雄於事發當日現場所拍攝之照片所示機車車頭碎爛、鴿籠擠壓程度、血跡濃度、顏色
及血跡、碎片左右均有分佈等情以觀，堪認被害人確係撞及電線桿致死。次查，肇事
路段拓寬工程，包括挖方、級配、管線遷移、路面整理、舖設透層、通路標線等項，
係由台中縣政府發包予丙○○施作，於八十六年六月三十日訂約，工程期限為八十六
年六月三十日至同年九月三十日，為上訴人所是認，並工程契約書及包商估價單、施
工規範及說明書等件可稽。該路段拓寬之前，即有台電公司之電線桿二枝佇立其中，
其外圍與柏油路面之間綠草高聳，並有黃色代用馬凳予以隔開，與行車用之柏油路間
區隔清楚等情，有現場相片乙張可按。肇事路段之前路面已拓寬，並完成標繪車道線
，丙○○所承包之路段則於八十六年七月四日至同年月十九日之間為挖方、土石方遠
運、紮鋼筋、模板、混凝土、碎石配之處理，台中縣政府於八十六年七月十六日通知
台電公司台中營業處遷移前開電線桿，但於八十六年九月十九日被害人肇事時，現場
足以與柏油路面明顯區隔之綠草、馬凳均已不見，丙○○所施作之路邊排水溝則已完
成等情，為上訴人所是認，並有現場相片及台中縣政府致台電公司台中營業處函件及
監工日報表可稽。是丙○○係本件道路拓寬工程之施工單位，其工作項目含挖掘道路
在內。按挖掘道路，在工程進行中，應樹立警告標誌，夜間並安裝警告燈，為道路交
通安全規則第一百四十三條所明定。上開工程合約書之附件施工說明中關於﹁交通安
全管理措施﹂第二點亦載明﹁施工地段必須安裝各項安全設施，並依照道路交通標誌
、標線、號誌設置規則之規定妥為佈署﹂等規範。依上開包商估價單所示，管線之遷
移，亦屬其承包之工作項目，電線桿之遷移乙項亦載於監工日報表之內，再參酌現場
相片所示，電線桿乃在其施工之範圍內，併依台中縣政府八十六年七月十六日八六府
工土字第一八五四九二號函意旨所示，台電公司台中營業處之遷移電桿部分，僅在其
施工範圍內應配合之措施而已。而於八十六年九月十九日發生事故時，並非電線桿遷
移工作進行中，是仍屬丙○○所承包工程之施工期間，依上規定，自應安裝各項安全
設施，夜間並應安裝﹁警告燈﹂，對於上開工程與通行道路間，予以沿途妥善區隔，
以維護往來交通之安全，應無疑義。而被上訴人提出之照片及證人蔡國雄現場拍攝之
照片所示，丙○○並無於夜間安裝警示燈，亦無就施作工程與通行道路間，予以任何
區隔，丙○○復自承僅於路口處設置一個白底桔色斜紋之木架，揆諸前揭說明，丙○
○所設置之警示功能，尚不足以達到警告路過人車得注意因現場施工路段所造成之危
險性，自難認其已盡設置足夠安全標誌之責任。被害人因此撞及電線桿，丙○○亦難
辭其咎。台灣省車輛行車事故覆議鑑定委員會覆議之結果，亦認定﹁依警繪圖及卷附
照片所示，肇事前之路面業已拓寬完成並標繪車道，而尚未完工之區域施工單位未依
規定設置警示設施，以重機車之行向與行駛車道而言，無異道路陷阱，影響機車夜間
行車安全，實有違道路交通標誌標線號誌設置規則第一百四十五條之規定﹂等情，有
該委員會府覆字第九○○一九○號覆議意見書乙件可稽。是丙○○辯稱伊無設置廣告
標誌之義務，被害人之死亡與伊拓寬工程無涉，二者間並無因果關係云云，尚無可採
。肇事路段為台中縣政府修建養護之鄉道，為台中縣政府所不爭執，並有交通部公路
局八十八年八月十七日︵八八︶路養護字第八八三六四四○號函、台中縣政府八十八
年八月二十四日八八府工土字第二四一二二七號函、台中縣政府八十八年九月七日八
八府工土字第二五二四五七號函可按，是台中縣政府為肇事路段道路之管理機關，其
於八十六年間進行拓寬工程，並未督促包商依規定設置安全措施，足以影響行車之安
全，自屬就公共設施之管理有欠缺。台中縣政府雖辯稱於已於八十六年七月十六日函
請台電公司台中區營業處配合桿線遷移，並經該處於八十六年七月三十一日通知認證
在案，然台電公司台中區營業處係在八十六年九月二十二日方遷移電線桿，而本件事
故係發生於八十六年九月十九日，縱使台電公司台中營業處遷移電線桿有延宕，台中
縣政府亦應善盡道路養護之責，隨時察看市區道路是否適於安全通行之狀態，乃於該
處遷移電線桿前，任施工單位於施工區域漫不設防，致被害人因而死亡，顯有違維護
道路交通安全之義務，自有過失，應無疑義。本件事故之發生，係丙○○未設置警告
標誌，及台中縣政府未負監督任施工單位於施工區域漫不設防，以致肇事，上訴人自
應負共同侵權行為之責任。甲○○、乙○○○分別為被害人之父、母，自得依民法第
一百八十五條第一項之規定，請求上訴人連帶賠償其損害。茲就被上訴人請求賠償之
金額分述如下：(一)殯葬費部分：甲○○支出殯葬費共二十三萬元，並提出收條、治喪
委託書及豐原市第十二公墓納骨堂使用證明書均影本各一份為證。上訴人對上開收據
之真正亦無爭執。惟核治喪委託書上其中牲禮祭品、紙厝、金銀山、金童玉女、紙車
、箱子、櫃子、樂隊、樂隊車、墊餐費、工人香菸毛巾等項，並非喪禮所必須之支出
，應予剔除，其餘各項計十八萬九千九百元，依習俗與死者之身分、地位為必要費用
，及﹁納骨堂﹂費用為三萬元係供奉骨灰之用，合計二十一萬九千九百元，甲○○請
求其中二十萬元之損失，應予准許。(二)扶養費部分：按民法第一千一百十七條規定，
直系血親尊親屬請求直系血親卑親屬扶養之權利，固不受無謀生能力之限制，仍受不
能維持生活之限制。甲○○雖任職於豐村鐵櫃有限公司，有勞工保險局檢送之被保險
人異動資料乙份可按，但不能證明其因此能維持其生活；又台中縣政府雖主張乙○○
○為板田五金行工友，並提出戶籍謄本乙份為證，惟為乙○○○所否認，且上開被保
險人異動資料所示乙○○○並無資料，堪認乙○○○為無業，自屬不能維持生活。甲
○○、乙○○○係被害人父、母，依序係三十二年五月十四日、三十三年十一月二十
七日出生，依內政部所編八十五年臺灣地區簡易生命表所示平均餘命，依序為七十七
點八二年、八十點四一年，但甲○○、乙○○○為夫妻關係，依民法第一千一百十六
條之一之規定，互負扶養義務，並育有子女四人，被害人應五分之一扶養義務。依卷
附台中縣政府所製作之家庭每戶支出表所示，八十七年期每人每月平均支出為一萬七
千二百三十元，依霍夫曼計算法扣除中間利息及被害人負擔五分之一計算，甲○○、
乙○○○得請求之金額，依序為八十九萬三千八百四十元、一百一十四萬九千四零三
元。(三)慰撫金部分：經審酌甲○○、乙○○○因其子即被害人之死亡，精神受有極大
痛苦，台中縣政府為政府機關，及兩造之財產、經濟能力等一切情狀，認甲○○、乙
○○○此部分請求之金額各一百萬元為相當。綜上所述，被上訴人因上訴人之共同侵
權行為所受損害之金額，甲○○為二百零九萬三千八百四十元，乙○○○為二百十四
萬九千四百零三元。惟被害人駕駛機車超速，且未注意車前狀況，違反道路交通安全
規則第九十三條第一項第一款、第九十四條第三項之規定，亦與有過失。上開覆議鑑
定委員會覆議之結果，亦為相同認定，有上開覆議意見書可按。甲○○、乙○○○雖
非直接被害人，然其請求賠償之權利係基於侵權行為之規定，依衡平原則，亦有過失
相抵之適用。斟酌雙方過失之程度，認被害人應負百分之五十五之過失責任，依過失
相抵原則，應減少上訴人百分之五十五之賠償金額。從而，被上訴人請求上訴人連帶
給付甲○○九十四萬二千二百二十八元、乙○○○九十四萬二千二百二十八元，及台
中縣政府自八十七年八月二十九日起算，丙○○自同年十月二十二日起算之法定遲延
利息，應予准許；逾此部分之請求，應予駁回。爰將第一審所命上訴人連帶給付甲○
○金額超過九十四萬二千二百二十八元本息部分判決廢棄，改判駁回甲○○該部分在
第一審之訴，並將第一審所為駁回乙○○○請求上訴人連帶給付五萬四千六百一十三
元本息部分判決廢棄，改判上訴人再連帶給付乙○○○五萬四千六百一十三元本息，
暨維持第一審所為命上訴人依序連帶給付甲○○、乙○○○九十四萬二千二百二十八
元本息、九十一萬二千六百一十八元本息部分之判決，駁回上訴人其餘之上訴。
(一)原判決關於駁回上訴人就扶養費之上訴部分：
按民法第一千一百十七條第一項規定，受扶養權利者，以不能維持生活而無謀生能力
者為限。而同條第二項規定，前項無謀生能力之限制，於直系血親尊親屬不適用之，
並非規定前項不能維持生活之限制，於直系血親尊親屬不適用之。是直系血親尊親屬
，如能以自己財產維持生活者，自無受扶養之權利。原審就被上訴人是否能以自己財
產維持生活，未予調查審認，徒以甲○○雖任職於豐村鐵櫃有限公司，但不能證明因
此能維持其生活，而乙○○○為無業，自屬不能維持生活云云，即認被害人對被上訴
人負有扶養義務，尚嫌速斷。上訴論旨，指摘原判決此敗訴部分不當，聲明廢棄，非
無理由。又查卷附戶籍謄本記載被上訴人除次子即被害人外，僅育有長子陳明濱、
子陳俊欣︵見原審卷一三、一五頁︶，且被上訴人雖係夫妻互負扶養義務，但既不能
維持生活而需受扶養，各自有無經濟能力負擔對方之扶養義務？被害人對於被上訴人
應分擔之扶養責任若干？均有待調查。案經發回後，宜注意及之，併此敘明。
(二)原判決關於駁回上訴人就殯葬費、精神慰藉金之上訴部分：
經核於法並無違背。又查被上訴人依國家賠償法第三條第一項規定及民法第一百八十
五條第一項侵權行為之法律關係，請求台中縣政府賠償，僅有單一之聲明，學者稱之
為﹁重疊的訴之合併﹂。原審既就其中共同侵權行為一項請求認為有理由，為被上訴
人勝訴之判決，命台中縣政府與丙○○連帶賠償，就他項之標的即國家賠償部分自無
須更為審判。惟原審謂被上訴人依國家賠償法第三條第一項規定，請求台中縣政府負
國家賠償責任，亦非無據，應予准許，並不影響此部分判決之結果。上訴論旨，仍執
陳詞，就原審取捨證據、認定事實之職權行使，指摘原判決此敗訴部分不當，聲明廢
棄，非有理由。
據上論結，本件上訴為一部有理由，一部無理由。依民事訴訟法第四百七十七條第一
項、第四百七十八條第一項、第四百八十一條、第四百四十九條第一項、第八十五第
二項，判決如主文。
中      華      民      國    九十二    年      八      月    二十八    日
                              最高法院民事第二庭
                                  審判長法官  曾  桂  香
                                        法官  劉  延  村
                                        法官  劉  福  聲
                                        法官  黃  秀  得
                                        法官  陳  國  禎
      右正本證明與原本無異
                                              書  記  官
中      華      民      國    九十二    年      九      月      十      日

司法院資訊處製作；財團法人民間司法改革基金會備份。
